【裁判字號】    99,台上,8233
【裁判日期】    991230
【裁判案由】    違反毒品危害防制條例
【裁判全文】
最高法院刑事判決            九十九年度台上字第八二三三號
上  訴  人  劉哲安
            陳衍志
上列上訴人等因違反毒品危害防制條例案件，不服台灣高等法院
中華民國九十九年十月十九日第二審判決（九十九年度上訴字第
二四六０號，起訴案號：台灣板橋地方法院檢察署九十八年度偵
字第二九八七一號），提起上訴，本院判決如下：
    主  文
原判決關於劉哲安部分撤銷，發回台灣高等法院。
其他上訴駁回。
    理  由
一、發回（即劉哲安）部分：
本件原判決認定上訴人劉哲安有其事實欄所載犯行，因而撤銷第
一審關於劉哲安部分之科刑判決，改判仍論處其共同製造第二級
毒品（累犯）罪刑；固非無見。
惟查：(一)、審理事實之法院，對於案內與待證事實有重要關係，
而屬依法應予調查之證據，如未依法調查或雖已調查而未調查明
白，即與證據未經調查無異，如率行判決，其判決當然為違背法
令。又證據之證明力，固屬於法院判斷之自由，但不得違背經驗
法則，如其判斷仍存有疑竇，則在應予調查之證據究明釐清前，
尚難遽採為被告有利或不利之認定。劉哲安於原審供稱：「（問
：民國九十八年八月間有無與陳衍志共同在台北縣鶯歌鎮○○路
三六五巷一二二號製造甲基安非他命？）沒有。九十八年三月到
七月這段期間與張軍凱、黃偉恩在桃園大園及其他地方製作安非
他命，我的部分是將感冒藥提煉出麻黃素提供給其他被告製造毒
品。七月底與李聞哲為酬勞之事與他拆夥，十月底的時候陳衍志
說缺人，我就過去。我有將之前提煉感冒藥的麻黃素提供給陳衍
志，十月的時候去了十幾天就被抓到」等語（見原審卷第一五六
頁背面、第一五七頁正面）。如果無訛，劉哲安究竟何時開始製
造麻黃素？其製造麻黃素是否為製造安非他命之一部分行為？究
竟係在九十八年十月受僱於陳衍志時起或之前與陳衍志開始有製
造安非他命之犯意聯絡？原審未予究明釐清，遽認劉哲安與陳衍
志係自九十八年八月起即在前址製造甲基安非他命之事實，業經
劉哲安坦承不諱，而論處其共同製造第二級毒品罪刑，所採劉哲
安之供述證據，不僅與卷內其上開筆錄資料不相符，而有證據上
理由矛盾，亦有依法應於審判期日調查之證據而未予調查之違誤
。(二)、原判決認定陳衍志因人手不足，自九十八年十月初起僱請
劉哲安載送、搬運化工原料即看管製毒時間、清洗燒杯、打掃等
工作，而共同在上址製造甲基安非他命。然未認定說明劉哲安於
被僱用加入製造甲基安非他命之前，如何與陳衍志有製造甲基安
非他命之犯意聯絡，遽以陳衍志夥同上手製毒集團李聞哲、李耀
羽、張明坤、陳鏡安等人自九十八年八月起即開始製造甲基安非
他命，劉哲安則於同年十月初始加入，其間雖非每次製造過程均
有在場，然其彼此間既有共同製造毒品之犯意聯絡及行為分擔，
且就既成之條件加以利用而繼續共同實行犯罪，依法自應對全部
犯罪行為共同負責，而令劉哲安自其被僱用前之九十八年八月間
起對陳衍志之製造甲基安非他命行為負共同正犯刑責，亦嫌調查
未盡及理由不備。劉哲安上訴意旨指摘原判決關於其本人部分不
當，尚非全無理由，應認有撤銷原審關於劉哲安部分之判決發回
更審之原因。
二、駁回（即陳衍志）部分：
按刑事訴訟法第三百七十七條規定：上訴於第三審法院，非以判
決違背法令為理由，不得為之；是提起第三審上訴，應以原判決
違背法令為理由，係屬法定要件。如果上訴理由書狀並未依據卷
內訴訟資料具體指摘原判決不適用何種法則或如何適用不當，或
所指摘原判決違法情事，顯與法律規定得為第三審上訴理由之違
法情形不相適合時，均應認其上訴為違背法律上之程式，予以駁
回。又證據之取捨與其證明力之判斷，以及事實有無之認定，屬
事實審法院之職權，苟其取捨證據與判斷證據證明力並不違背經
驗法則及論理法則，即不容任意指為違背法令，而執為第三審適
法之上訴理由。原判決綜合全案卷證資料，本於事實審法院之推
理作用，認上訴人陳衍志有其事實欄所載犯行，因而撤銷第一審
關於陳衍志部分之科刑判決，改判仍論處其共同製造第二級毒品
（累犯）罪刑。已敘明憑以認定之證據及理由，並說明就製造甲
基安非他命過程而言，氫化反應程序所產生之滷水，已含有甲基
安非他命之成分，即屬化學反應之製成品，應認已製造既遂。至
純化結晶步驟，僅係去其雜質並使之固化為結晶體，以提高純度
及方便施用，如謂須俟完成純化結晶步驟始為既遂，不但與甲基
安非他命製造結果所呈現之化學反應狀態不合，抑且不足以遏阻
毒品之擴散，達到刑罰之一般預防功能，當非毒品危害防制條例
之立法本旨；本件查獲如原判決附表（下稱附表）編號45內含褐
色液體下有白色晶體沉澱物三盒之內容物經鑑定均含有甲基安非
他命成分，驗前總純質淨重約298.16公克，另附表編號46之淡黃
色液體一桶，檢出微量二級毒品甲基安非他命成分等情，有上開
內政部警政署刑事警察局九十九年一月二十七日刑鑑字第098015
7313號鑑定書可稽。是上訴人等製造甲基安非他命犯行，其中附
表編號45部分，既已呈現白色晶體沉澱物狀態，並檢出甲基安非
他命成分，顯已達純化結晶步驟，而獲含有甲基安非他命成分化
學反應之製成品，已達製造甲基安非他命既遂之階段，不因其結
晶體尚浸於褐色液體中未經脫水風乾而有異，蓋倘若須俟全部完
成純化結晶步驟，始為既遂，即與甲基安非他命製造結果所呈現
之化學反應狀態不合，抑且不足以遏阻毒品之擴散，達到刑罰之
一般預防功能，容非毒品危害防制條例之立法本旨。況犯罪既、
未遂之判斷，本即以構成要件事實是否已實現為斷，與犯罪之目
的是否達成無關，陳衍志供承於九十八年十月初製造完成甲基安
非他命結晶體約一千公克交予李聞哲、李耀羽，復經李耀羽、劉
哲安證述無訛，足徵陳衍志已成功製造出含有甲基安非他命成分
之結晶體物質無誤，應認製造已既遂，至犯罪之目的如販賣、施
用是否達成，並非所問，亦與製造既、未遂之認定無關，是陳衍
志辯稱扣案之結晶只是半成品，還要洗丙酮，還不能吸，洗完還
要晒乾才能吸，所以其只是製造未遂云云，尚無足取。又敘明本
件係由行政院海岸巡防署海岸巡防總局偵防查緝隊人員主動偵辦
李聞哲等人共組製造、販賣安非他命毒品集團案件，經長期偵查
陸續查獲其製造毒品工廠，而於九十八年十月二十七日在前台北
縣鶯歌鎮現場查獲陳衍志、劉哲安經營製造安非他命工廠，而偵
查人員於獲案後，二次借訊陳衍志，坦承其集團上游成員有「BO
SS」、「偉恩」、「阿凱」、「黑仔」、「阿坤」、「小羽」、
「小安」、「張大哥」等九人，其所供之九人或有於供述後被查
獲者，但無偵辦人員先前未掌控之犯嫌。有行政院海岸巡防署海
岸巡防總局九十九年三月十二日洋局偵字第0990004480號函所附
職務報告附卷可稽，並經證人林益源於原審審理中結證明確，有
台灣板橋地方法院檢察署九十九年三月一日板檢慎藏98年度偵29
871 字第313869號函及行政院海岸巡防署海洋巡防總局九十九年
三月二十一日洋局字第9900044840號函檢附之相關職務報告、筆
錄、通訊監察書、結構圖等件存卷可查。足見承辦警員早已掌握
陳衍志、劉哲安有與李聞哲等製毒集團成員張明坤、陳鏡安、李
耀羽見面聯絡，並實施跟監、拍照及電話監聽，因而於九十九年
一月十八、十九日訊問陳衍志、劉哲安時，提示相關跟監照片、
通聯譯文、相關共犯之照片予其辨識、指認；另台灣士林地方法
院檢察署檢察官係因陳衍志、劉哲安之指證，進而將已受通訊監
察之其他製毒共犯李聞哲、李耀羽、陳境安、張明坤等人拘提到
案，並聲請羈押獲准等情，有台灣士林地方法院檢察署九十九年
三月五日士檢清公偵2349字第6977號函附卷可憑，益見本案專案
小組成員對李聞哲等製毒集團成員之製毒處所發動搜索之前，業
已掌握李聞哲、李耀羽、張明坤、陳鏡安之身分與各自所涉犯嫌
，且對於其等涉嫌部分之偵查亦早已發動，而有通訊監察之實施
，至上訴人等二人到案時點雖早於李聞哲、李耀羽、張明坤、陳
鏡安，並供出李聞哲等人涉嫌，但與專案小組成員破獲李聞哲、
李耀羽、張明坤、陳鏡安製造第二級毒品犯嫌間，不具因果關係
，無適用毒品危害防制條例第十七條第一項規定減輕其刑之餘地
，而對陳衍志所辯其行為僅屬製造甲基安非他命未遂，且其於案
發時即供出集團之主嫌及其他共犯而破獲，應依毒品危害防制條
例第十七條第一項減免其刑各節，如何係避就之詞，均不足採，
詳加說明指駁。所為論斷，俱有卷存證據資料可資覆按。陳衍志
上訴意旨徒以：(一)、毒品危害防制條例第二條明定所稱毒品，指
具有成癮性、濫用性及對社會危害性之麻醉藥品與製造者，倘因
非可供施用，而無成癮性、濫用性、危險性，應不屬該條例列管
之毒品。本件查扣之鹵水是否可供施用，尚非無疑。原判決遽認
鹵水屬甲基安非他命成品，上訴人等製造甲基安非他命已既遂程
度，殊嫌速斷。(二)、陳衍志於案發時即供出集團之主嫌及其他共
犯，並配合調查人員順利將其他共犯拘緝到案，應符合毒品危害
防制條例第十七條第一項減輕或免除其刑之規定。原判決對此有
利陳衍志之證據未予調查剖析，亦有未洽等語。乃就原審採證認
事職權之適法行使，或對原判決已論斷明白之事項，任意指摘違
背法令，均非具體指摘之合法上訴第三審理由。應認陳衍志之上
訴違背法律上之程式，予以駁回。
據上論結，應依刑事訴訟法第三百九十七條、第四百零一條、第
三百九十五條前段，判決如主文。
中    華    民    國  九十九  年   十二   月   三十   日
                      最高法院刑事第七庭
                          審判長法官  洪  文  章  
                                法官  王  居  財  
                                法官  郭  毓  洲  
                                法官  黃  梅  月  
                                法官  沈  揚  仁  
本件正本證明與原本無異
                                      書  記  官  
中    華    民    國  一○○  年    一    月    三    日
                                                      K

司法院資訊處製作；財團法人民間司法改革基金會備份。
